【裁判字號】    92,上訴,1639
【裁判日期】    920619
【裁判案由】    偽造文書
【裁判全文】
臺灣高等法院刑事判決                          九十二年度上訴字第一六三九號
    上  訴  人  臺灣桃園地方法院檢察署檢察官
    被      告  乙○○
    選任辯護人  張文寬律師
右上訴人因偽造文書案件，不服臺灣桃園地方法院九十一年度訴字第一三０號，中華
民國九十二年三月二十五日第一審判決（起訴案號：臺灣桃園地方法院檢察署九十年
度偵字第一五五二九號），提起上訴，本院判決如左：
    主  文
上訴駁回。
    理  由
一、公訴意旨略指：被告乙○○係甲○○居住大陸之女兒劉香珠之子，原為大陸福建
    省平潭縣人，後來台依親並於民國八十年七月五日
    姊即大陸地區人民林輝泉、林彩華，前曾以為外祖父甲○○探病名義，於九十年
    三月二十二日入境來台，嗣同年六月十九日離境返回大陸地區，然因二人來台期
    間並未盡探望照顧甲○○之責，是以甲○○不願二人再度來台，乙○○明知前開
    甲○○不願二人再度來台之情，竟未經甲○○同意，復假為甲○○探病名義，以
    其前於八十四年間替甲○○所刻之印章乙枚，先於九十年六月二十一日，冒簽甲
    ○○署名並冒蓋甲○○印章偽造委託書後，復於九十年六月二十二日，持前開文
    件暨大陸地區人民進入台灣地區保證書、福建省平潭縣公證處開立之親屬關係公
    證書等文件至內政部警政署入出境管理局，辦理林彩華、林輝泉申請來台探視甲
    ○○事宜，後於九十年七月五日，再以上述冒簽甲○○署名及盜蓋印章方式，偽
    造同意書請求主管機關儘速核准前開申請案件而行使，足生損害於甲○○。案經
    桃園縣警察局平鎮分局報告偵辦。因認被告所為，係犯刑法第二百十六條、第二
    百十條之行使偽造私文書罪嫌。
二、按犯罪事實應依證據認定之，無證據不得推定其犯罪事實，又不能證明被告犯罪
    者，應諭知無罪判決，刑事訴訟法第一百五十四條、第三百零一條第一項分別定
    有明文。又刑法處罰偽造私文書罪之主旨，所以保護文書之真實的真正，故不僅
    作成名義人須出於虛捏或假冒，即文書之內容，亦必須出於虛構，始負偽造責任
    （最高法院二十年上字第一○五○號判例意旨參照）。即偽造私文書罪必須以文
    書之名義人非屬真正，同時內容亦欠真實，始足當之。
三、本件公訴人認被告涉有前開犯行，無非以證人甲○○之指述及警員陳辰左之證詞
    ，並有委託書、同意書、林輝泉、林彩華之大陸地區人民進入台灣地區旅行證申
    請書、入出境紀錄、台東縣警察局之函文等資為論據。訊之被告則堅決否認涉有
    前開偽造文書犯行，辯稱：是伊外祖父甲○○提供診斷證明書，請伊幫忙申請林
    輝泉、林彩華二人來台，並無偽造文書等語。
四、查本案原係因內政部警政署入出境管理局（下稱境管局）受理被告乙○○代理其
    外祖父甲○○申請大陸地區人民林輝泉、林彩華二人來台探病案件後，境管局於
    九十年七月四日接貨署名「甲○○」者來信陳情表示林彩華、林輝泉二人前次（
    九十年三月間）來台只到台東辦理流動戶口後即未見蹤影，要求境管局不准二人
    入境，境管局乃於九十年七月十六日發函給台東縣警察局請其查明大陸人民林輝
    泉、林彩華有無藉探病名義來台從事與許可目的不同之活動，台東縣警察局警員
    陳辰左乃於九十年七月二十三日至甲○○台東縣太麻里鄉之住處訪談甲○○，此
    有境管局九年七月十六日（九十）娟境平字第七九九五五號函、甲○○九十年七
    月二十三日訪談筆錄在卷可稽。是本件係境管局依據陳情書行文台東縣警察局請
    其調查而非由甲○○主動提起告訴偵辦。雖依警員陳辰左於九十年七月二十三日
    對甲○○為訪談甲○○之警訊筆錄記載林彩華、林輝泉二人申請來台過程甲○○
    聲稱伊不知道，均係乙○○申請的等語。而警員陳辰左在檢察官偵訊及原審審理
    中亦證稱該筆錄係依照甲○○之意思予以記載等語，惟查警員陳辰左之證詞乃就
    當時訪談之情況作證，就關於本案被告乙○○是否涉及偽造文書乙節，其並未親
    身見聞，況原審審理時經囑託台東縣警察局大武分局金崙派出所警員就上情對證
    人甲○○訪談結果，其明確表示並不識字也不會寫字等情以觀，則警員陳辰左之
    證詞並不足為被告不利之認定。況查上開訪談紀錄其上載明甲○○不識字，而被
    訪談人處僅蓋上甲○○印文，並無甲○○之指紋或簽名，是故，警員陳辰左於九
    十年七月二十三日對甲○○為訪談之警訊筆錄是否係甲○○之真意，殊值存疑。
    至於台東縣警察局之函文僅在函覆境管局，並非本件犯罪之積極證據。
五、次查經原審囑託台東台東縣警察局大武分局金崙派出所警員就本案訊問證人甲○
    ○結果，其明確表示：乙○○於九十年六月二十二日以其名義申請大陸人士林輝
    泉、林彩華二人來台探病，係伊拿醫院診斷證明書給乙○○辦理，伊歡迎林輝泉
    、林彩華二人來台看望伊，林輝泉、林彩華二人於九十年三月間第一次來台之手
    續就是全權授權給乙○○辦理等語（見九十一年四月十六日偵訊筆錄）。經員警
    提示要求入出境管理局拒絕林輝泉、林彩華二人來台之陳情書予證人甲○○表示
    意見，告訴人甲○○稱其不識字也不會寫字，看不懂，不知道陳情書是誰寫的等
    語。雖上開陳請書其上署名甲○○，惟被告已堅決否認係其所書寫，參以證人甲
    ○○在警員陳辰左於九十年七月二十三日對甲○○所為訪談紀錄記載甲○○聲稱
    該陳情書係其筆跡，惟嗣於原審囑託台東台東縣警察局大武分局金崙派出所警員
    就本案訊問證人甲○○結果，其又證稱該陳情書不知係何人筆跡，前後所供不一
    ，則該陳情事件顯非證人甲○○所為。再參以該陳請書末尾電話號碼記載為０５
    ─0000000號，係嘉義電話，依被告所稱係甲○○之養女劉雪惠之電話，
    並非甲○○之電話，堪認被告所辯其未書寫該陳情書乙節堪以採信。再者，原審
    向甲○○於九十年間前往住院就醫之嘉義榮民醫院查詢由被告提出境管局作為申
    請林輝泉、林彩華來台探病之診斷證明書究係由何人提出申請乙節，該院函覆原
    審稱係由病患甲○○本人於九十年六月二十六日至外科門診申請開立，此有該院
    九十一年五月三十一日（九十一）嘉醫行字第二四九七號函暨病歷摘要在卷可稽
    ，足認證人甲○○於原審囑託台東縣警察局訊問中證稱診斷證明書係由其提供與
    被告乙○○等情確屬事實。足認被告乙○○辯稱九十年六月二十二日辦理其胞兄
    姐林輝泉、林彩華二人台來之手續事先得到甲○○之授權等情非虛，可證甲○○
    確實同意林輝泉、林彩華二人來台無誤，並無公訴人所指由被告冒用甲○○名義
    申請之情形。被告乙○○既受甲○○之授權全權辦理此事，則記載委託人甲○○
    因故未能親往送件而委託受託人乙○○持其本人
    入出境管理局申辦入出境手續之委託書、由甲○○具名於九十年七月五日作成之
    同意林輝泉、林彩華二人來台之同意書之內容即屬真正，而無虛構可言。
六、另查原審囑託台東縣警察局偵訊時，證人甲○○雖稱九十年三月間伊並未授權被
    告乙○○代刻印章等語，惟證人甲○○自承大陸人士林輝泉、林彩華二次來台探
    親之手續均由伊授權委託被告乙○○辦理，且有關需要由伊簽署之任何文件都授
    權乙○○幫忙申請並且簽名用印，顯見就被告代刻印章部分亦係在甲○○事前概
    括授權，故被告辯稱甲○○之印章係經過其授權後所代刻並代為用印等語，應堪
    採信。而關於蓋用在九十年六月間申請林輝泉、林彩華來台之同意書、委託書上
    之甲○○印章，應即係被告乙○○以其先前（九十年三月二十二日）申請林輝泉
    、林彩華二人來台之所代刻之印章，被告並無偽刻甲○○印章之犯行。
七、綜上所述，被告確實受甲○○之委任而代為辦理九十年六月間林輝泉、林彩華二
    人來台探病，並無捏名偽造文書之犯行，此外，復查無其他積極證據，足認被告
    有公訴人所指之犯行，依前開說明，自應為被告無罪之諭知。
八、原審認不能證明被告犯罪，因而諭知無罪之判決，並無不合，檢察官提起上訴，
    其猶執陳詞指稱原審忽略甲○○於警訊時所陳及承辦員警陳辰左之證述，另證人
    即甲○○之養女劉雪惠亦證稱被告他們姊弟來台灣幾乎都不找養父等情。被告有
    偽造文書犯行堪以認定等語。其上訴無理由，應予駁回。
據上論斷，應依刑事訴訟法第三百六十八條，判決如主文。
本案經檢察官洪泰文到庭執行職務。
中      華      民      國    九十二    年      六      月     十九     日
                              臺灣高等法院刑事第十七庭
                                  審判長法  官  陳  正  雄
                                        法  官  許  宗  和
                                        法  官  許  錦  印
右正本證明與原本無異。
如不服本判決，應於收受送達後十日內向本院提出上訴書狀，其未敘述上訴之理由者
並得於提起上訴後十日內向本院補提理由書（均須按他造當事人之人數附繕本）。
                                        書記官  楊  妙  恩
中      華      民      國    九十二    年      六      月     二十     日


司法院資訊處製作；財團法人民間司法改革基金會備份。
